最高法院刑事判決　　　　　　　　　　　　　　　九十一年度台上字第三○八四號
　　上　訴　人　台灣高等法院檢察署檢察官
　　被　　　告　甲○○
右上訴人因被告偽造文書案件，不服台灣高等法院中華民國八十八年五月十八日第二
審判決（八十七年度上訴字第四三一四號，起訴案號：台灣台北地方法院檢察署八十
五年度偵字第二０六二七號），提起上訴，本院判決如左：
    主  文
原判決關於甲○○部分撤銷，發回台灣高等法院。
    理  由
本件原判決以公訴意旨略以被告甲○○係加僑國際股份有限公司（以下稱加僑公司）
之總經理，加僑公司主要營業內容係為國人申辦加拿大移民，被告於民國八十三年間
，明知客戶葉文清、廖嘉璋二人資歷不符合移民加拿大之條件，竟以新台幣（下同）
六萬元至八萬元不等之代價，指示該公司法務部門知情之職員劉慧媚、張玉玫二人，
由劉慧媚與葉文清共同偽造以台北市國稅局北投稽徵所名義出具，葉文清一九九一至
一九九三年度中華民國綜合所得稅英文證明書三紙（編號038366、038367、038368）
，及葉文清於八十年至八十二年間在欣運興業公司之綜合所得稅扣繳憑單等文書；由
張玉玫與廖嘉璋共同偽造辛亞實業有限公司（以下稱辛亞公司）八十二年度綜合所得
稅申報書，及廖嘉璋七十九年至八十二年在辛亞公司所得稅扣繳憑單、在職證明書等
相關文件。並由加僑公司派員帶領葉文清、廖嘉璋二人，前往加拿大駐香港總領事館
申辦移民手續，經加拿大警方查獲，足生損害於我國稅捐稽徵之正確性及加國移民審
核之真實性。因認被告涉犯刑法第二百十六條、第二百十條、第二百十一條、第二百
十二條罪嫌等情。惟經審理結果不能證明被告犯罪，因而撤銷第一審關於論處被告共
同行使變造公文書，足以生損害於公眾罪刑部分之判決，改判諭知被告無罪，固非無
見。
惟查：無罪之判決，依刑事訴訟法第三百零八條之規定，亦應記載其理由，故對於被
告被訴之事實及卷內其不利之證據資料，如何不足以證明被告犯罪或其行為不罰，均
應逐一詳述其理由，否則即有判決不載理由之違背法令。原判決就被告部分為無罪之
諭知，係以檢察官所指之犯行應係張玉玫、劉慧媚、廖嘉璋、葉文清所為，被告事前
應不知情，且亦無證據足以證明被告與張玉玫、劉慧媚、廖嘉璋、葉文清等人間有犯
意聯絡及行為分擔，為其主要論據。經查：(一)、張玉玫於法務部調查局台北市調查處
（以下稱台北市調查處）供稱：……如果欠缺有關個人經歷證明的文件，伊就向法務
部總經理即被告報告，由被告準備妥所欠缺之公司證照及股東名冊等文件交給伊，伊
再轉交客戶於與加拿大移民局官員面談時使用，……國人申辦案件如遇不符加拿大移
民法之規定時，加僑公司業務員即將該案向被告請示，……如僅係欠缺個人經歷證明
、個人所得稅扣繳憑證或公司年度營利事業所得稅結算申報書等，即由加僑公司與客
戶進行洽商，要求客戶自覓前述文件，如客戶確難取得，則由加僑公司協助提供前述
空白之憑證或結算申報書，並捏造不實之個人所得稅扣繳憑證或公司年度營利事業所
得稅申報書內之數字資料，據以申辦加國移民（台北市調查處卷第二十八頁、第二十
九頁背面至第三十頁）等語，而於偵查中檢察官訊以：「傅兆蓬、甲○○有無指示你
寫這些東西（即相關之英文證明書等）？」答稱：「甲○○先生知道，……」（偵查
卷第三十九頁背面）等情。而被告於同次偵查中經檢察官訊以：「張玉玫寫廖嘉璋英
文證明書時，是否知道？」亦答稱：「知道，我是看經濟部變更登記卡上有登記他為
副總經理」（同上卷第四十頁背面）等語。被告與張玉玫前開供述各情是否屬實並相
符合？苟被告與張玉玫前開供述各情屬實並相符合，則能否謂被告對檢察官所指犯行
事前全不知情？其與偽造之人間能否謂無犯意聯絡或行為分擔，即非無疑義，尚待調
查釐清。原判決對上情未詳予調查釐清，復未說明被告與張玉玫前開供述各情，何以
不足為不利被告認定之理由，率為有利於被告之認定，尚有未合。(二)、葉文清於台北
市調查站供稱：……加拿大移民官要求伊補件，在伊返台後加僑公司法務部通知伊必
需補繳八十年至八十二年度之英文綜合所得稅證明書，但伊向加僑公司人員表示該三
年度內未曾有申報及繳交綜合所得稅之紀錄，恐怕都是零，但加僑公司法務部人員向
伊表示沒有關係，只要申請來即可，伊即於八十三年十月十五日申請得該三年度之英
文綜合所得稅證明書，並即送交加僑公司法務部人員（台北市調查處卷第九十七頁）
；伊平時多與劉慧媚連絡，另外還有一位法務部負責人男性四、五十歲，姓名伊不知
道，曾多次與伊面談（同上卷第九十八頁背面）。加僑公司董事長傅兆蓬於台北市調
查處中供稱：公司在管理政策上採分層方式執行，……移民法務由甲○○負責（同上
卷第六十六頁背面）；張玉玫於台北市調查處亦稱：被告係法務部總經理（同上卷第
二十八頁）。被告於台北市調查處向其提示葉文清之中華民國綜合所得稅英文證明書
三紙，並訊問被告對前開證明書經變造是否知情，被告答稱：「該份稅單當時是由劉
慧媚承辦，她當時告訴我葉文清無法提出繳稅證明，我告訴她，請其去想辦法與葉文
清研究，一定要弄出繳稅證明才能補件手續（葉文清是於面試時被要求補齊個人繳稅
證明），最後怎麼製作出來，伊就不清楚」等語（同上卷第十八頁）。被告與葉文清
、傅兆蓬、張玉玫前開所供各情是否屬實並相符合？苟被告與葉文清、傅兆蓬、張玉
玫前開供述各情屬實並相符合，則被告對檢察官所指犯罪情事是否全不知情，是否與
偽造之人間無犯意聯絡與行為分擔，即有疑義，尚待調查釐清。原審對上情未詳予調
查釐清，復未敘明上情何以不能為不利被告認定之理由，逕予說明被告事後辯解各語
核與情理無違（原判決理由欄四、10），遽為有利被告之論斷，尚有未洽。檢察官上
訴意旨指摘原判決關於被告部分不當，尚非無理由，應認有撤銷發回更審之原因。又
刑事訴訟法第三百七十六條各款所列之案件，經第二審判決者，固不得上訴於第三審
法院，惟與併合數罪之一部為非刑事訴訟法第三百七十六條各款所列各罪之案件一併
提起上訴時，經第三審法院認為係實質上或裁判上一罪，則應認為皆得上訴於第三審
法院，而第三審法院如認其確定事實與適用法令當否不明時，自應一併發回。被告被
訴涉犯刑法第二百十六條、第二百十二條行使偽造變造特種文書罪嫌部分，雖屬刑事
訴訟法第三百七十六條第一款所規定不得上訴於第三審法院之案件，因此部分與被告
被訴涉犯刑法第二百十六條、第二百十條、第二百十一條等罪嫌得上訴第三審部分，
是否有裁判上一罪關係之事實與適用法令之當否不明，尚待事實審調查釐清，依上開
說明被告被訴行使偽造變造特種文書罪嫌部分自應併予發回，附此敘明。
據上論結，應依刑事訴訟法第三百九十七條、第四百零一條，判決如主文。
中      華      民      國    九十一    年      六      月      六      日
                              最高法院刑事第三庭
                                  審判長法官  董  明  霈
                                        法官  林  茂  雄
                                        法官  王  居  財
                                        法官  張  祺  祥
                                        法官  洪  清  江
      右正本證明與原本無異
                                              書  記  官
中      華      民      國    九十一    年      六      月     十二     日
